【裁判字號】    94,重上,16
【裁判日期】    950307
【裁判案由】    所有權移轉登記等
【裁判全文】
臺灣高等法院臺中分院民事判決          94年度重上字第16號
上  訴  人
即被上訴人  壬○○
訴訟代理人  林春祥律師
上  訴  人
即被上訴人  丙○○
上  訴  人
即被上訴人  己○○
上  訴  人
即被上訴人  庚○○
上  訴  人
即被上訴人  辛○○
共      同
訴訟代理人  黃振源律師
上列當事人間請求所有權移轉登記等事件，上訴人對於中華民國
93年12月6日臺灣臺中地方法院93年度重訴第230號第一審判決提
起上訴，本院於95年2月21日言詞辯論終結，判決如下：
    主  文
原判決廢棄。
上訴人即被上訴人丙○○、己○○、庚○○、及辛○○應將楊泰
昌所有坐落台中市○○區○○段五地號、面積四五六五平方公尺
土地辦理繼承登記完畢後，辦理所有權移轉登記予上訴人即被上
訴人壬○○。
壬○○於第一審其餘之訴駁回。
第一、二審訴訟費用由丙○○、己○○、庚○○、及辛○○連帶
負擔五分之三，餘由壬○○負擔。
    事實及理由
一、上訴人即被上訴人壬○○起訴主張：上訴人即被上訴人丙○
    ○、己○○、庚○○、辛○○等四人（以下簡稱為丙○○等
    四人）之被繼承人楊泰昌生前於民國八十八年十一月十五日
    與壬○○簽定協議書（下稱系爭協議書），約定楊泰昌將其
    所有坐落台中市○○區○○段二、三、四、五地號等四筆土
    地，於法令變更農地得自由移轉所有權時，應無條件將所有
    權移轉登記予壬○○，詎楊泰昌於生前之九十一年四月一日
    竟將松茂段二、三、四地號土地，以贈與為原因，辦理所有
    權移轉登記與其子庚○○、辛○○（應有部分各二分之一）
    ，嗣楊泰昌於九十二年十月十四日死亡，丙○○等四人為其
    繼承人，應繼承其債務，爰本於系爭協議書之契約法律關係
    、及繼承法律關係，請求丙○○等四人辦理系爭五地號土地
    所有權移轉登記，又楊泰昌違約將同段二至四地號土地移轉
    登記予庚○○、辛○○，爰依給付不能損害賠償請求權，請
    求(一)丙○○等四人應先將松茂段五地號土地辦理繼承登記後
    ，再辦理所有權移轉登記予壬○○。(二)松茂段二、三、四地
    號土地因已移轉予庚○○、辛○○，致不能辦理所有權移轉
    登記，丙○○等四人應連帶賠償相當於該三筆土地價值之損
    害，計一千四百四十七萬六千五百元等語。
二、楊錦淑等四人則以：依系爭協議書之內容，係壬○○及楊泰
    昌、楊泰和三兄弟之父楊朝木，就原登記於楊泰昌名下之松
    茂段二至五地號土地，及坐落長生段十六、十七、十九、二
    十一、三十五、三十八及四十地號等七筆土地，為家族財產
    分析所立之協議，因松茂段五地號土地上有違建廠房存在，
    不符修正後農業發展條例第十八條規定，而無法移轉，楊朝
    木改將長生段土地移轉登記由壬○○取得，並於八十九年十
    月十三日簽立同意書，因之；壬○○依變更前之系爭協議書
    內容起訴，為無理由。又楊泰昌於九十年六月間，於確認松
    茂段土地為其所有後，即向壬○○經營之宜信塑膠廠股份有
    限公司（以下簡稱為宜信公司）提出給付租金之訴訟，經楊
    朝木協調結果，由壬○○給付每年租用土地及廠房租金十八
    萬元，並按年給付迄今，足證系爭協議書內容確經變更。退
    步言，依協議書第五條約定，楊泰昌若確負有移轉土地所有
    權之債務存在，庚○○、辛○○為楊泰昌之繼承人，則移轉
    土地所有權之債務亦由其承受，松茂段二至四地號目前仍登
    記在庚○○、辛○○名下，並無給付不能之情事存在等語置
    辯。
三、原審判決楊錦淑等四人應連帶給付壬○○一千四百四十七萬
    六千五百元，及自九十三年五月二十六日起至清償日止，按
    年息百分之五計算之利息，並駁回壬○○其餘之訴；及就壬
    ○○上開勝訴部分，依兩造陳明願供擔保請准宣告假執行、
    及免為假執行之聲請，分別酌定相當擔保金額併准許之。兩
    造各就其敗訴部分提起本件上訴。
四、壬○○於本院聲明，求為判決：
    一上訴聲明：
    (一)原判決關於駁回壬○○後開請求部分廢棄。
    (二)上開廢棄部分，丙○○等四人應就楊泰昌所有坐落台中市
      北屯區○○段五地號、面積四五六五平方公尺土地，辦理
      繼承登記完畢後，辦理所有權移轉登記予壬○○。
    二答辯聲明：上訴駁回。
五、楊錦淑等四人於本院聲明，求為判決：
    一上訴聲明：
    (一)原判決關於命楊錦淑等四人連帶給付壬○○一千四百四十
      七萬六千五百元暨利息部分廢棄。
    (二)前項廢棄部分壬○○在第一審之訴駁回。
    二答辯聲明：上訴駁回。
六、本件經本院進行協議簡化爭點結果，確認兩造不爭執之事實
    如下：
    一楊泰昌、壬○○及訴外人楊泰和於八十八年十一月十五日
      簽訂系爭協議書約定：
      (一)楊泰昌所有坐落台中市○○區○○段二、三、四、五地
        號等四筆土地，於法令變更農地得自由移轉所有權時，
        無條件將所有權移轉登記予壬○○。
      (二)坐落台中市○○區○○段16、17、19、21、35、40地號
        土地，由楊泰昌取得（上開土地登記名義人為楊泰昌）
        ，與壬○○取得之土地有價差，壬○○願給付楊泰昌三
        百萬元作為補償。
    二楊泰昌於九十二年十月十四日死亡，生前於九十一年四月
      一日將上開二、三、四地號土地，以贈與為原因，辦理所
      有權移轉登記予庚○○、辛○○（應有部分各二分之一）
      ）；而上開五地號土地現仍登記為楊泰昌所有。
    三上開二、三、四地號土地，於起訴時之公告現值每平方公
      尺均為四千五百元，面積合計為三千二百十七平方公尺，
      總計公告現值為一千四百四十七萬六千五百元。
    四楊泰昌於89年8月23日出具同意書，載明係因分家產事宜
      ，同意將台中市○○區○○段16、17、19、21、35、38、
      40地號等七筆土地所有權，贈與予壬○○，並於89 年9月
      1日以贈與為原因，移轉登記予壬○○名下（該同意書、
      及土地登記謄本，見原審卷第63頁、及45至51頁)。
    五有以楊朝木名義於89年10月13日出具之同意書，內容為楊
      朝木同意將系爭松茂段二、三、四、五地號等四筆土地所
      有權狀交予楊泰昌收執（原本見原審卷104頁；惟壬○○
      否認該同意書為楊朝木親自簽名，丙○○等人主張楊朝木
      識字，該同意書是其所簽，簽名後交給楊泰昌，系爭協議
      書上也有楊朝木親自之簽名，可以比對）。
    六楊泰昌於90年6月14日向台中地院對壬○○擔任負責人之
      宜信塑膠廠股份有限公司提起給付租金之訴訟，請求宜信
      公司應給付89年度使用系爭土地上之建物每年18萬元之租
      金（起訴狀見原審卷第53至56頁）。
    七壬○○分別於90年7月23日、91年1月24日、91年12月31
      日、92年12月22日各匯款十八萬元，入楊泰昌及丙○○帳
      戶，楊泰昌及丙○○並將該租金，列入89至91年度所得稅
      申報書內（見本院卷第59至72頁）。
    八坐落台中市○○區○○段279、281、281-1、281-2、28
      1-3、281-4、281-5、281-6、281-7地號等九筆土地，（
      原登記所有權人為楊泰昌）於89年10月19日以買賣為原因
      ，移轉登記所有權予壬○○子女楊育勤、楊資彬、楊宜君
      名下。
    九楊資彬於89年10月20日匯款13,800,000元、楊宜君匯款
      5,100, 000元、楊育勤匯款11,100,000元，合計30,000,
      000元至楊泰昌第七商業銀行3811-7帳戶中。（匯款單見
      原審卷第99至101頁）。
七、兩造上開不爭執之事項，堪信為真實，本院自毋庸調查。而
    兩造協議簡化爭點結果，則對下列事項爭執之，茲將兩造爭
    執之點，論述如下：
  一關於楊泰昌、壬○○及訴外人楊泰和於八十八年十一月十五
    日所簽訂系爭協議書之性質，是否為兄弟分產協議書？或為
    其他法律關係之契約？系爭松茂段四筆土地，是否有於事後
    由楊朝木主導，將長生段16、17、19、21、35、38、40地號
    等七筆土地，改分由壬○○取得，而系爭四筆土地則改由楊
    泰昌取得之情事？
    壬○○主張：否認有改分之情事。該協議書是兄弟分產部分
    協議書而已，因楊泰昌名下另有位於崇德段二七九等地號土
    地，並未在系爭協議書內分配，上開崇德段土地亦為楊朝木
    所遺留之財產，均為農地，因楊泰昌有自耕農能力，信託在
    其名下，系爭土地亦係楊朝木信託登記在楊泰昌名下，壬○
    ○經營之宜信公司在系爭松茂段五地號土地上興建農舍及廠
    房時，房屋稅籍乃以楊泰昌為納稅義務人，壬○○以股東名
    義提供該廠房予宜信公司使用，實際上並未支付租金，申報
    租賃所得，純係稅務需要，尚難以丙○○等四人提出之存摺
    、扣繳憑單、所得稅結算申報書、房屋稅籍證明書、及房屋
    稅繳款書等件，而認定有將系爭土地改歸由楊泰昌取得之情
    事等語；丙○○等四人則辯以：系爭協議書確為兄弟間之部
    分分產契約，惟系爭協議書內容已於89年間在楊朝木主導下
    ，變更將系爭四筆土地改分配由楊泰昌取得，而長生段16等
    地號土地改分配由壬○○取得，且楊朝木生前已將系爭土地
    權狀原本交給楊泰昌；又系爭土地分歸楊泰昌取得後，楊泰
    昌於90年6月間，即向壬○○任負責人之宜信公司收取租金
    ，每年18萬元等語。經查：(一)系爭協議書為楊泰昌與壬○○
    兄弟間之部分分產契約一節，為兩造所不爭執。依系爭協議
    書第一條約定：「甲方（即楊泰昌）願將坐落北屯區○○段
    第二地號、面積一三０七平方公尺，第三地號、面積六０九
    平方公尺，第四地號、面積一三０一平方公尺，第五地號、
    面積四五六五平方公尺等四筆土地，無條件辦理所有權移轉
    登記與乙方（即壬○○）或乙方指定任何有自耕能力之人。
    」；第三條約定：「前開土地地目均為田地，承受人需有自
    耕能力，倘將來法令變更農地得自由移轉時，即取消農地承
    受人需有自耕能力之限制，楊泰昌願意無條件移轉所有權與
    壬○○或其指定之第三人。」；第六條約定：「因長生段16
    、17、19、21、35、40六筆土地由楊泰昌取得，另壬○○取
    得之土地有價差，壬○○願給付楊泰昌三百萬元入為補償。
    」等語，有系爭協議書在卷可稽。楊泰昌與壬○○於簽訂系
    爭協議書後，因楊泰昌取得之長生段16、17、19、21、35、
    40六筆土地，與壬○○所取得之系爭土地間有價差，壬○○
    嗣後亦依約簽發以宜信公司為發票人、發票日分別為八十九
    年八月二十五日、同年十月十五日、同年十一月十五日、第
    七商業銀行水湳分行為付款人、票號ｓc0000000、0000000
    、及0000000號、面額各為一百萬元之支票交付予楊泰昌，
    而上開支票亦經楊泰昌提領完畢等情，為丙○○等四人所不
    爭執，並有第七商業銀行94年7月28日七水湳字第6189號函
    在卷可稽（見本院卷第234、235頁、及198至201頁)，足見
    ；壬○○已依系爭協議書第六條約定，就其所分得系爭土地
    之價差補足予楊泰昌。(二)楊錦淑等四人雖辯稱：系爭協議書
    內容已於89年間在楊朝木主導下，變更將系爭四筆土地改分
    配由楊泰昌取得，而長生段16等地號土地改分配由壬○○取
    得，且楊朝木生前已將系爭土地權狀原本交給楊泰昌等語，
    並提出楊泰昌於89年8月23日書立之同意書、及以楊朝木名
    義於89年10月13日出具之同意書為証，惟為壬○○所否認，
    並以長生段16等地號移轉予其名義，係其代楊泰昌清償第七
    信用合作社之債務，及其子女楊資彬等三人匯款計三千萬元
    向楊泰昌所購買等情（此爭點採信壬○○所主張之理由，見
    下述二項所載）。惟查依楊泰昌出具之該同意書，係記載：
    因分家產事宜，同意將台中市○○區○○段16、17、19、21
    、35、38、40地號等七筆土地所有權，贈與予壬○○等語（
    見原審卷第63頁)，該同意書內並未有隻字片言提及長生段
    土地與系爭土地交換之情事；又以楊朝木名義於89年10月13
    日出具之同意書，雖記載：楊朝木同意將系爭土地所有權狀
    交予楊泰昌收執等語，縱該記載為真實（壬○○否認該同意
    書之簽名為楊朝木親自所為），亦僅能証明楊朝木同意將系
    爭土地所有權狀交予楊泰昌保管而已，因交付所有權狀保管
    之原因有多種，尚難以此即得証明楊泰昌已取得系爭土地所
    有權之事實。再證人即楊泰昌、壬○○之母癸○○○於原審
    及本院準備程序中証述稱：「楊朝木並未主導將系爭土地，
    改由楊泰昌取得」；及「系爭松茂段土地係分給壬○○，壬
    ○○並無將松茂段土地與楊泰昌原名下長生段十六地號等七
    筆土地交換，楊泰昌於八十九年八月二十三日書立同意書，
    將長生段十六號等七筆土地贈與給壬○○，係因楊泰昌積欠
    銀行錢，出賣公的土地，還錢給銀行，楊泰昌同意將長生段
    的土地過戶給壬○○，及向壬○○拿三千萬元之故」等語甚
    詳（見原審卷第117頁、本院卷第148頁）。按証人癸○○○
    為丙○○等四人之婆婆、及祖母，而為壬○○之母，與兩造
    間之關係均屬至親，其對家族土地分配、及家產權利歸屬，
    應知之甚稔，且兩造既均為其至親，衡情應無迴護一方之理
    ，證人癸○○○上開之證言，洵屬可採。(三)丙○○等四人又
    以系爭土地分歸楊泰昌取得後，楊泰昌於90年6月間，即向
    壬○○任負責人之宜信公司收取租金，每年18萬元等語，業
    據提出宜信公司匯入款項存摺、租金扣繳憑單、及楊泰昌89
    至91年度所得稅申報書等件（見本院卷第59至72頁）為証，
    而楊泰昌於90年6月14日向原地院對壬○○擔任負責人之宜
    信公司提起給付租金之訴訟，請求宜信公司應給付89年度使
    用系爭土地上之建物每年18萬元之租金；又壬○○分別於90
    年7月23日、91年1月24日、91年12月31日、92年12月22日各
    匯款十八萬元，入楊泰昌及丙○○帳戶，楊泰昌及丙○○並
    將該租金，列入89至91年度所得稅申報書內等情，為兩造所
    不爭執，已如前述，堪信宜信公司確有支付租金予楊泰昌之
    情屬實。惟壬○○以宜信公司於申請設廠登記時，因系爭土
    地及其上之廠房均登記楊泰昌名義，以租賃房地方式申請營
    利事業登記，須以支付租金方式報稅等語，業據提出經濟部
    公司執照、及台灣省台中市政府營利事業登記證等件為證（
    見原審卷第175至177頁），按系爭土地及其上廠房既均以楊
    泰昌名義登記，並以楊泰昌為房屋稅為繳稅義務人（見本院
    卷第73至75頁），則宜信公司為申報稅賦，遷就登記實況，
    支付系爭土地及廠房租金予登記名義人楊泰昌，亦屬合理可
    信，尚難以宜信公司有支付租金之事實，遽以認定系爭土地
    已改歸由楊泰昌取得之事實，丙○○等四人此部分所辯，自
    不足採。
  二關於長生段16、17、19、21、35、38、40地號等七筆土地，
    由楊泰昌名義移轉登記予壬○○，是否係壬○○代楊泰昌清
    償第七信用合作社之債務、及其子女楊資彬等三人匯款三千
    萬元購買後，所為之移轉登記？
    壬○○主張：楊泰昌將長生段上開地號土地移轉予其名義，
    係其代楊泰昌清償第七信用合作社之債務、及楊泰昌積欠其
    貨款、借款，又其子女楊資彬於89年10月20日匯款13,800,
    000元、楊宜君匯款5,100, 000元、楊育勤匯款11,100,000
    元，合計3千萬元，至楊泰昌第七商業銀行3811-7帳戶中，
    亦係支付上開長生段土地價款等語；丙○○等四人則以：楊
    泰昌所積欠銀行之債務，係出售另筆崇德段二九七、二九七
    之一至七等八筆土地共六千多萬元所償還，又兩兄弟從年輕
    共同經營家族企業，並無所謂積欠貨款及借款之事；再楊育
    勤等三人所匯之三千萬元，係因家族分產，為移轉楊泰昌名
    下之崇德段279、281、281-1、281-2、281-3、281-4、281-
    5、281-6、281-7地號等九筆土地予楊育勤等人，為歸避贈
    與稅之課徵，先由楊泰昌向第七商業銀行借款三千萬元，以
    現金提領後，交給楊育勤等三人，再由楊育勤等三人各按其
    取得土地之價金，匯回第七商業銀行，以迴避崇德段279地
    號等九筆土地贈與稅之課徵等語。經查：壬○○主張楊泰昌
    積欠銀行之借款，由其代償，又積欠其貨款、及借款一節，
    固據其提出癸○○○之証明書、及楊泰昌簽之支票、取款條
    等件為証（見原審卷第171至173頁)，惟上開書証為丙○○
    等四人所否認，而証人癸○○○上開証言，係以：楊泰昌欠
    銀行債務，係出賣公的土地，還錢給銀行，及向壬○○拿三
    千萬元之故等語，並未証稱楊泰昌有積欠其貨款、借款之情
    事，壬○○此部分之主張，因未能再積極舉証，自不足採信
    。惟壬○○確有代楊泰昌清償銀行債務三千萬元一節，業據
    証人癸○○○於本院審理中已為上開之証述屬實；又查壬○
    ○之子女楊資彬、楊宜君、及楊育勤確於89年10月20日分別
    匯款13,800,000元、5,100, 000元、及11,100,000元，合計
    3千萬元至楊泰昌第七商業銀行3811-7帳戶一節，有中國國
    際商業銀行94年8月8日 (94)國中業發字第307號函附之解匯
    款單據、存款憑條、及匯款申請書等件可証（見本院卷第
    206至214頁、原審卷第99至101頁），並為丙○○等四人所
    不爭執（見本院卷第225頁），丙○○等四人雖以上由，辯
    稱係為逃避崇德段279等九筆土地贈與稅之課徵，由楊泰昌
    先向第七商業銀行貸款三千萬元交付予楊育勤等三人，再由
    楊育勤三人匯回楊泰昌上開帳戶內云云，惟由丙○○等四人
    所提出楊泰昌第七商業銀行存款明細表，其上雖載明有三千
    萬元放款之事實（見本院卷第187頁），但上開存款明細表
    之放款記載，僅能証明第七商業銀行有貸款三千萬元予楊泰
    昌之事實，尚無足証明楊泰昌有將該放貸款三千萬元交付予
    楊資彬等三人之事實，經本院闡明丙○○等四人應就該交付
    款項之事實負舉證責任，惟丙○○等四人自認無法舉証等情
    （見本院卷第235頁），丙○○等四人此部分所辯，自不足
    採。則壬○○主張其子女楊資彬等人於89年10月20日分別匯
    款合計3千萬元至楊泰昌第七商業銀行上開帳戶，係其支付
    上開長生段土地價款一節，堪信為真實。按長生段土地既係
    壬○○以三千萬元代價向楊泰昌所購買，丙○○等四人又不
    能証明該三千萬元係楊泰昌匯入楊資彬等三人帳戶，且丙○
    ○等四人亦不爭執崇德段279等九筆土地，係家族之分產，
    本應分給壬○○，而移轉登記予壬○○之子女楊資彬等人之
    事實（見本院卷第175、176頁），則崇德段279地號等九筆
    土地，實與本件訟爭事實無關，丙○○等四人將上開崇德段
    土地之移轉事宜，以之為抗辯，自不足取。綜上；依系爭協
    議書約定，楊泰昌自應依約於法令變更農地得自由移轉所有
    權時，負有無條件將系爭土地所有權移轉登記予壬○○之義
    務甚明。
  三關於系爭松茂段二、三、四號土地移轉登記予庚○○、辛○
    ○，該部分之土地移轉登記是否已陷於給付不能，而應以金
    錢賠償壬○○之損害？
    壬○○主張：楊泰昌已死亡，其被繼承人即丙○○等四人自
    應繼承楊泰昌金錢損害賠償之債務，其自得請求系爭二、三
    、四地號土地，依起訴時之公告現值總計一千四百四十七萬
    六千五百元給付予壬○○等語；丙○○等四人則辯以：系爭
    三筆土地仍登記於楊泰昌之子庚○○、辛○○名下，依繼承
    法則，其二人有歸還義務，並無移轉登記給付不能情事，壬
    ○○主張金錢損害賠償，於法未合等語。經查：庚○○、辛
    ○○為楊泰昌之法定繼承人，楊泰昌於九十二年十月十四日
    死亡，其生前於九十一年四月一日，即將系爭二、三、四地
    號土地，以贈與為原因，辦理所有權移轉登記予庚○○、辛
    ○○（應有部分各二分之一）等情，為兩造所不爭執，已如
    前述。按繼承人自繼承開始時，除民法另有規定外，承受被
    繼承人財產上之一切權利義務。民法第一千一百四十八條前
    段定有明文。楊泰昌依系爭協議書約定，既於法令變更農地
    得自由移轉所有權時，負有無條件將系爭土地所有權移轉登
    記予壬○○之義務，而系爭二、三、四地號土地目前仍登記
    在其繼承人庚○○、辛○○名下，庚○○、辛○○為楊泰昌
    之法定繼承人，自應繼受被繼承人楊泰昌移轉上開土地予壬
    ○○之義務，系爭松茂段二、三、四號土地並無給付不能，
    而無法移轉登記之情事，經丙○○等四人多次為上開辯稱，
    惟壬○○仍請求上開數額之金錢賠償（見本院卷第178頁、
    及246頁反面)，壬○○此部分之主張，於法有違，自無從准
    許，應予駁回。
  四系爭松茂段五地號土地上之建物，係農舍、或廠房？係由何
    人出資僱工興建？屬於何人所有？依農業發展條例規定，有
    無不能辦理所有權移轉登記之情事？
    壬○○主張：系爭建物部分為農舍、部分為廠房，農舍由壬
    ○○供住家使用，廠房為宜信公司使用，農舍有稅籍登記，
    楊泰昌雖為納稅義務人，但上開建物均為壬○○出資僱工興
    建，系爭土地暨其上之建物為壬○○所有，即無農地與地上
    建物分離，而有不能移轉登記之問題等語；丙○○等四人則
    以：系爭建物部分為農舍，部分為廠房，農舍雖無保存登記
    ，惟納稅義務人為楊泰昌，系爭土地上之建物係楊朝木生前
    興建，為家族共有財產，並非壬○○個人所興建，依農業發
    展條例規定，亦無法辦理所有權移轉登記，壬○○請求系爭
    五地號土地之移轉登記，違反上開強制規定等語。經查：系
    爭松茂段五地號土地上，門牌號碼台中市○○路542號之建
    物，楊泰昌於八十年五月二十一日向台中市政府申請自用農
    舍使用使照，並經核發建造執造許可一節，業據本院函台中
    市政府查明屬實，有該府94年9月12日府都管字第094016229
    0號函附之建造檔案全卷可稽（見本院卷第218頁，卷証外放
    ）。又系爭五地號之建物，除上開核准建造之農舍外、其餘
    為廠房，均未為所有權登記等情，為兩造所不爭執。按農舍
    起造人應為該農舍坐落土地之所有權人；農舍應與其坐落用
    地併同移轉或併同設定抵押權。又耕地之使用，應符合區域
    計畫法相關法令規定，始得辦理所有權移轉登記。農業發展
    條例第十八條第四項、第三十一條定有明文。依上開規定，
    農舍與農業用地有不可分離關係，農地所有權移轉時，農舍
    不得與其坐落之農地分離而單獨移轉，以使農舍與農舍坐落
    土地之所有權人相同，以利農業之發展。壬○○請求丙○○
    等四人應於辦理松茂段五號土地之繼承登記完畢後，辦理所
    有權移轉登記，雖未對其上之上開建物併請求移轉登記，惟
    其主張上開建物均為其僱工所興建等情，業據其提出上開廠
    房及農舍興建証明書為証（見原審卷第六十四至七十四頁）
    ，並據証人癸○○○於本院準備程序中証述：系爭廠房係壬
    ○○出資蓋的等語（見本院卷第148頁）；及證人丁○○結
    証稱：「我有於八十年間幫壬○○搭建農舍，連著增建廠房
    ，總面積有三、四百坪，農舍聲請是五十坪，一、二樓，我
    幫他搭鋼架，壬○○一個人叫我幫他搭建，興建的費用第一
    次壹佰萬元，第二次三百萬元」等語；又証人即水泥工甲○
    ○結証稱：「有幫壬○○興建房屋，水泥部分都是我負責，
    除了農舍，還有三百坪的廠房，價金約二百八十萬元，有簽
    立契約，因時間太久，已經沒有保存，錢是壬○○支付。」
    等語；及證人乙○○結証稱：「八十年間壬○○請我去做屋
    頂、水槽、牆壁，屋頂三百多坪，牆壁大概是八百多坪，一
    棟比較大，一棟比較小，比較小的房屋是約五十坪，比較大
    的房屋是三百坪，兩棟都是一層樓，工程款大約八十多萬元
    ，是壬○○支付價金給我」等語；以及証人戊○○結証稱：
    「我從事水電工程，於八十年間在北屯路五四二號，有幫壬
    ○○作水電工程，水電工程包括五十坪農舍，後來追加廠房
    的水電，農舍是二層樓，廠房是一層樓，我開估價單給他，
    壬○○大多付我現金」等語甚詳（以上見本院卷第一三八至
    一四二頁）；又查系爭五地號土地上之建物，目前供壬○○
    經營宜信公司使用一節，亦為丙○○等四人所不爭執，而宜
    信公司於七十八年間即設立，取得經濟部公司執照、及台中
    市政府營利事業登記証（見原審卷第175至177頁），上開廠
    房一直由壬○○所經營之宜信公司使用，則壬○○主張上開
    建物係由其出資興建一節，亦與常情無悖，應可採信。系爭
    土地上上之上開廠房及農舍，實際上的所有人既為壬○○，
    則其請求丙○○等四人應就系爭五地號土地、辦理繼承登記
    完畢後，辦理所有權移轉登記予壬○○，經核並無違反農業
    發展條例上開規定，即農地與農舍所有權人有所不一之情事
    ，因之；壬○○請求丙○○等四人依系爭協議書應將系爭松
    茂段五地號土地辦理所有權移轉登記，應予准許。
八、綜上所述；壬○○本於系爭協議書及繼承法律關係，請求丙
    ○○等四人應將楊泰昌所有坐落台中市○○區○○段五地號
    土地，辦理繼承登記完畢後，將該土地辦理所有權移轉登記
    予壬○○，為有理由，應予准許，原審就此部分，為壬○○
    敗訴之判決，尚有未洽，壬○○上訴意旨指摘原判決不當，
    求予廢棄改判，為有理由，應由本院予以廢棄，改判如文第
    二項所示。惟壬○○請求楊錦淑等四人應連帶給付一千四百
    四十七萬六千五百元暨利息部分，則為無理由，不應准許，
    其此部分之假執行聲請亦失所依附，應併予駁回，原審為准
    許之判決，並為假執行之宣告，有所未洽，丙○○等四人上
    訴意旨指摘原判決不當，求予廢棄改判，為有理由，亦應由
    本院廢棄改判如主文第三項所示。
據上論結：兩造之上訴均為有理由，依民事訴訟法第四百五十條
、第七十九條、第八十五條第二項，判決如主文。
中    華    民    國    95    年    3     月    7     日
                      民事第四庭審判長法  官  黃斐君
                                      法  官  陳蘇宗
                                      法  官  張浴美
以上正本係照原本作成。
如對本判決上訴，須於收受判決送達後二十日內向本院提出上訴
書狀，其未表明上訴理由者，應於提出上訴後二十日內向本院提
出上訴理由書 (須按他造人數附具繕本)。
上訴時應提出委任律師為訴訟代理人之委任狀。具有民事訴訟法
第四百六十六條之一第一項但書或第二項之情形為訴訟代理人者
，另應附具律師及格證書及釋明委任人與受任人有該條項所定關
係之釋明文書影本。
                                      書記官  郭振祥
中    華    民    國    95    年    3     月    9     日
                                                      Ｈ


司法院資訊處製作；財團法人民間司法改革基金會備份。
